【裁判字號】    90,台上,2586
【裁判日期】    900426
【裁判案由】    貪污
【裁判全文】
最高法院刑事判決                                九十年度台上字第二五八六號
    上  訴  人  甲○○
    選任辯護人  黃璿瑛律師
右上訴人因貪污案件，不服台灣高等法院中華民國八十九年九月三十日第二審判決（
八十七年度上訴字第五五三號，起訴案號：台灣台北地方法院檢察署八十四年度偵字
第二○六八六號），提起上訴，本院判決如左：
    主  文
原判決關於甲○○部分撤銷，發回台灣高等法院。
    理  由
本件原判決認定上訴人甲○○原係台灣土地銀行台北分行（下稱土銀台北分行）之徵
信調查員（現調任為土銀敦化分行襄理），負責客戶與擔保品之徵信、查估，為依據
法令從事於公務之人員。民國八十年五月七日，台灣省議員謝言信之秘書唐榮國，陪
同彰化縣卸任縣議員施存星之同居女友李莞茗前來銀行，李莞茗欲申貸新台幣（下同
）一千三百萬元，唐榮國則出示名片，關說貸款。王寶祥襄理見狀，以鉛筆在行員王
光裕（業經原審判決無罪確定）填製之洽談紀錄旁註記「林總經理轉省議員謝言信介
辦」字樣後，輾轉於同年月九日移送上訴人辦理徵信。詎上訴人揣摩上意，竟違背職
務，不依正常程序查核李莞茗之資力，亦不赴現場，查估擔保品之合理價值及保證人
之身分與資力，明知李莞茗之年收入有限，連帶保證人粘火欽之資力欠佳，李莞茗所
有坐落台北市○○街○段八十三－九號四樓之不動產（下稱訟爭房地），其價值約為
一千一、二百萬元，竟於當日制作李莞茗「個人信用調查報告」時，虛偽記載其年收
入約六百萬元，訟爭房地現值二千一百萬元，制作粘火欽「個人信用調查報告」時，
不實記載「全年收入約三百萬元支出約一百七十萬元」、「現為冠美紙器有限公司業
務經理」，誤導土銀台北分行放款審議小組相信李莞茗有償債能力及確實之人保物保
，而於同年月十日核貸一千一百萬元擔保貸款及二百萬元信用貸款，間接圖利李莞茗
。李莞茗取得一千三百萬元貸款後，祇繳納一期本息共二萬三千零八十四元即不再繳
付，致土銀台北分行蒙受重大損失等情，因而撤銷第一審諭知關於上訴人無罪之判決
，改判論處上訴人依據法令從事公務之人員，對於主管之事務，間接圖利罪刑，固非
無見。
惟查(一)刑法第二百十三條之登載不實罪，以公務員所登載不實之事項出於明知為前提
要件，所謂明知，係指直接故意而言，若為間接故意或過失，均難繩以該條之罪。原
判決認定上訴人明知李莞茗所有坐落台北市○○街○段八十三－九號四樓之房地，其
價值約僅一千一、二百萬元，竟於制作李莞茗「個人信用調查報告」時，虛偽記載上
開房地現值為二千一百萬元等語，但依台灣土地銀行所函送之李莞茗放款書類憑證保
管卷（六）內所附李莞茗所填載之個人資料表亦載明上開房、地之現值為二千一百萬
元，原判決未說明上訴人如何「明知」上開房、地之現值未達於二千一百萬元之直接
故意，遽以刑法第二百十三條之罪行相繩，自有理由不備之違法。(二)次按台灣土地銀
行七十九年十一月三十日第十五屆第四十二次常務董事會議通過之該銀行授信擔保品
調查估價要點，其中第十一條第一項第一款載明土地之估價依地政機關最後年度公告
之土地現值，第十五條第一項第一款亦載明建築物之估價依本行最近年期訂定之「各
項建築物估價標準」。而上訴人所制作之房屋放款調查報告表及授信審核書（甲）係
依上開規定辦理，此觀上開審核書、土地及建築物查估計算書、土地公告現值、台灣
土地銀行七十九年各款建築物估價標準表自明（詳偵卷(一)第一四九－一五二頁）。上
開估價要點既係依土地公告現值計算，建物係依上開估價標準表加成計算，其價額必
低於市價，此為眾知之事實，原判決據此推定上訴人就李莞茗「個人信用調查報告」
所載之房、地現值不實，即失允當。(三)又證人即土銀台北分行經理林朝東陳稱，其審
核貸款係依徵信人員所制作之授信審核書之綜合意見等相關資料，予以核定（詳偵(一)
卷三十五頁反面），銀行授信既未依「個人信用調查報告」為據，則上訴人上開登載
資料縱有不實，能否資為犯罪之證據，原判決未於理由中詳加說明，併有可議。(四)原
判決依戡亂時期貪污治罪條例第六條第三款論處罪刑，惟該條款所指之圖利，係指公
務員給予特定人不正之利益，則本件上訴人究使李莞茗圖得若干不正利益，未於事實
欄內詳加記載，自不足為適用法律之依據。(五)王光裕於調查中供明「李莞茗於八十年
五月間以台北市○○街○段八三－九號四樓房屋前來辦理貸款時，是我接待的，李莞
茗一來即提出要貸款一千三百萬元，並表示亟需用錢，我即將相關資料送徵信部門查
估」（詳偵(一)卷四七頁反面），證人即當時之襄理王寶祥證稱：「據承辦人員王光裕
告訴我，李莞茗申請放貸案係省議員謝言信介紹辦理，且洽談當天謝言信之秘書（指
唐榮國）陪同前來申辦，我為提醒經辦人員，所以在洽談紀錄背面書寫『林總經理轉
省議員謝言信介辦』等字樣」。則上訴人於接案時，係自行揣摩上意而萌生圖利之故
意，抑或原無圖利之犯意，因上開相關人員之關說或施加壓力，始生犯罪之故意﹖如
屬後者，則相關施壓或關說人員有無居於教唆或共犯之關係，事關法律之適用，應併
予釐清。上訴意旨指摘原判決不當，尚非全無理由，應認有撤銷發回更審之原因。
據上論結，應依刑事訴訟法第三百九十七條、第四百零一條，判決如主文。
中      華      民      國     九十     年      四      月    二十六    日
                              最高法院刑事第十庭
                                  審判長法官  莊  登  照
                                        法官  洪  明  輝
                                        法官  蔡  清  遊
                                        法官  黃  一  鑫
                                        法官  林  秀  夫
      右正本證明與原本無異
                                              書  記  官
中      華      民      國     九十     年      五      月      三      日


司法院資訊處製作；財團法人民間司法改革基金會備份。
